臺灣高等法院高雄分院刑事判決　 95年度重醫上更(三)字第2號
上　訴　人
即　被　告　乙○○
選任辯護人　蘇吉雄律師
　　　　　　陳雅娟律師
上列上訴人因業務過失致死案件，不服臺灣高雄地方法院87年度
訴字第2569號中華民國88年8 月13日第一審判決（起訴案號：臺
灣高雄地方法院檢察署87年度偵字第6929號），提起上訴，本院
判決後，經最高法院第3 次發回更審，本院判決如下：
    主  文
原判決撤銷。
乙○○無罪。
    理  由
一、公訴意旨略以：被告乙○○係設於高雄市○○區○○路145
    號「陳耳鼻喉科診所」之醫師，為從事醫療業務之人。其因
    病童陳力瑋（85年7 月4 日出生）於87年1 月29日8 時許，
    因有咳嗽、頭痛、咽痛及發燒、嘔吐等症狀，由其母甲○○
    抱至前開診所求診，經乙○○診斷為急性化膿性扁桃腺炎及
    急性鼻竇炎、支氣管炎，即給予抗生素（Amikin 0.8ml）、
    免疫球蛋白肌肉注射及症狀治療（Periactin 、Berotec 、
    Ibuprofen 、Scanol、Gascon、Flumucil、Diclofenac等）
    ，並指示甲○○回家後，仍須觀察。甲○○即遵乙○○之醫
    囑餵食陳力瑋吃藥。同日13時許，甲○○發覺陳力瑋呼吸急
    促、聲音變緊，即餵食陳力瑋蘆荀汁及糖水。至同日22時許
    ，陳力瑋開始有發高燒（攝氏39度）、呼吸急促及全身倦怠
    之症狀，甲○○復抱陳力瑋至上開診所求診，經乙○○診斷
    為急性化膿性扁桃腺炎、痙攣、脫水，且經抽取陳力瑋血液
    檢驗後發現其白血球上升至19600 ／cumm（正常值為0000－
    00000cumm） ，分類中以中性球為主（Band4 ％、Seg68 ％
    、Eosino2 ％、Mono4 ％、Lympho22％），肝功能正常，乙
    ○○應注意陳力瑋既於87年1 月27日先有呼吸道感染，隔2
    日後又呈現發燒且呼吸道症狀未見改善，顯示感染往下擴展
    到下呼吸道及肺部之可能，肺炎是相當可能之診斷，應儘速
    將陳力瑋轉診至有兒童加護設備之醫院，而依陳力瑋自小即
    在其診所就診及前開症狀所示，當時並無不能注意之狀況，
    竟疏於注意，僅對陳力瑋施予抗生素（Cloxamicin）500mg
    、Valium）0.4ml 及打點滴治療，而疏未即時將陳力瑋轉診
    至有兒童加護設備之醫院，致陳力瑋於翌日（即87年1 月30
    日）凌晨1 時15分全身變黑及蒼白，經甲○○發現有異，速
    召其夫陳南光以診所對講機通知乙○○，惟當時乙○○位於
    診所樓上之住處已熄燈，經陳南光大聲叫喊後，乙○○始下
    樓對陳力瑋施以急救，陳力瑋雖有暫時恢復意識，經乙○○
    叫其子僱請計程車轉送高雄海軍總醫院（即國軍左營醫院）
    ，惟旋於87年1 月30日1 時20－30分許，轉送就醫途中死亡
    。因認被告涉犯刑法第276 條第2 項業務過失致死罪嫌。
二、按被告未經審判證明有罪之確定前，推定其為無罪；犯罪事
    實應依證據認定之，無證據不得認定犯罪事實，刑事訴訟法
    第154 條定有明文。又檢察官就被告犯罪事實，應負舉證責
    任，並指出證明之方法，同法第161 條第1 項亦有明定。認
    定犯罪事實所憑之證據，雖不以直接證據為限，間接證據亦
    包括在內；然而無論係直接或間接證據，其為訴訟上之證明
    ，須於通常一般之人均不致有所懷疑，而得確信其為真實之
    程度者，始得據為有罪之認定，倘其證明尚未達到此一程度
    ，而有合理性之懷疑存在時，即難為有罪之認定。再者，告
    訴人之告訴係以使被告受刑事訴追為目的，是其陳述是否與
    事實相符，仍應調查其他證據以資審認，此有最高法院52年
    台上字第1300號、76年度台上字第4986號判例可資參照。公
    訴意旨認被告犯本件業務過失致死罪，係以：告訴人甲○○
    及被害人陳力瑋之父陳南光於偵查初訊之指述，陳力瑋之病
    歷及行政院衛生署醫事審議委員會（下稱醫審會）之鑑定書
    為據。訊據上訴人即被告乙○○固坦承其於前揭時、地，有
    為被害人陳力瑋看診等情，惟否認有何業務過失致死犯行，
    辯稱：87年1 月29日22時許，伊對陳力瑋看診後，認為陳力
    瑋應轉診至有兒童加護病房設備之醫院，並告知甲○○及陳
    南光應將陳力瑋轉診，陳南光並簽轉診同意書，然因甲○○
    未聯絡到長庚醫院內其認識之醫生，乃要求暫將陳力瑋留於
    伊診所。當時陳力瑋白血球數目很高，必須再作多種檢查，
    伊診所並無該等設備，且當時係農曆過年期間，診所內人手
    不足，伊一定會建議轉診；此外，陳力瑋之死因複雜，又沒
    有解剖屍體，本件醫審會之鑑定書均是推測之詞等語。
三、經查：
  (一)本件被害人陳力瑋曾於87年1 月27日下午，因感冒症狀，至
    被告之診所看診，經被告診治後即行返家。同年月29日8 時
    許，因有咳嗽、頭痛、咽痛及發燒、嘔吐等症狀，由其母甲
    ○○抱至前開診所求診，經被告診斷後回家繼續觀察。甲○
    ○即遵被告之醫囑餵食陳力瑋吃藥。同日13時許，甲○○發
    覺陳力瑋呼吸急促、聲音變緊，即餵食陳力瑋蘆荀汁及糖水
    。至同日22時許，陳力瑋開始有發高燒（攝氏39度）、呼吸
    急促及全身倦怠之症狀，甲○○復抱陳力瑋至被告診所求診
    ，經被告診斷為急性化膿性扁桃腺炎、痙攣、脫水，且經抽
    取陳力瑋血液檢驗後發現其白血球上升至19600 ／cumm（正
    常值為0000－00000cumm） ，分類中以中性球為主（Band4
    ％、Seg68 ％、Eosino2 ％、Mono4 ％、Lympho22％），被
    告再給予治療後，陳力瑋仍留於該診所觀察，陳力瑋於翌日
    （即87年1 月30日）凌晨1 時15分全身變黑及蒼白，經甲○
    ○發現有異，速召其夫陳南光以診所對講機通知被告，惟當
    時被告位於診所樓上之住處已熄燈，經陳南光大聲叫喊後，
    被告始下樓對陳力瑋施以急救，陳力瑋雖有暫時恢復意識，
    經被告叫其子僱請計程車轉送高雄海軍總醫院（即國軍左營
    醫院），惟旋於87年1 月30日1 時20－30分許，轉送就醫途
    中死亡等事實，業經被告坦承在卷，核與陳力瑋之父陳南光
    及其母甲○○迭於警詢及檢察官第一次偵訊時指述之情節大
    致相符（見警卷第3 、4 頁，相驗卷第20、21頁），並有陳
    力瑋之病歷紀錄表、陳醫事檢驗中心檢驗報告各1 份在卷可
    按（見相驗卷第15至18頁），此部分事實堪可認定。
  (二)關於陳力瑋之死因為何，本件因未對陳力瑋之屍體解剖以鑑
    定死因，被告對其真正之死因亦有所爭執，惟經檢察官及本
    院送請行政院衛生署醫事審議委員會（下稱醫審會），則認
    ：「本案雖無屍體解剖結果，但由綜觀病程表現判斷，病童
    （即陳力瑋）先有呼吸道感染，兩日後又出現發燒且呼吸道
    症狀未見改善，顯示往下擴展到下呼吸道及肺部之可能性。
    肺炎是相當可能的診斷，至於是否有敗血症無法確知。也可
    考慮其他可能診斷如急性心肌炎。」及「本案並無屍體解剖
    結果，只能由病程判斷其病因，綜觀病程表現，病童（即陳
    力瑋）先有呼吸道感染，兩日後出現發燒且呼吸道症狀未見
    改善，顯示感染往下擴展到下呼吸道及肺部之可能性。肺炎
    是最可能的診斷，至於是否有敗血症無法確知，或更少見的
    併發症如急性心肌炎，則無法確定。」此有醫審會87年8 月
    6 日編號87072 號鑑定書在卷可按（偵查卷第9 頁），及96
    年8 月23日編號0000000 號鑑定書可參（本院重醫上更(三)卷
    第126 至130 頁），且被告於偵查中亦稱：陳力瑋係死於併
    發性急性肺炎等語（相驗卷第22頁），故前開鑑定結果應可
    採信。
  (三)關於被告於陳力瑋之醫療過程中有無疏失一節，經檢察官於
    偵查中送請醫審會為鑑定結果為：「本案雖無屍體解剖結果
    ，但由綜觀病程表現判斷，病童（即陳力瑋）先有呼吸道感
    染，兩日後又出現發燒且呼吸道症狀未見改善，顯示往下擴
    展到下呼吸道及肺部之可能性。肺炎是相當可能的診斷，至
    於是否有敗血症無法確知。也可考慮其他可能診斷如急性心
    肌炎。該病童需要的治療應是適當的抗生素及加護治療，當
    時陳醫師應將病童儘速（1 月29日22時）轉診至有兒童加護
    設備的醫院。因此，陳醫師於陳力瑋之醫療顯有疏失。」等
    語，此有醫審會87年8 月6 日編號87072 號鑑定書在卷可按
    （偵查卷第9 頁）；嗣於原審法院審理中，依被告之聲請再
    次函請醫審會鑑定，其結果略謂：「病童陳力瑋最需要的
    治療，包括良好的支持性治療法與適當的抗生素。所謂良好
    的支持性療法，指的是維持生命跡象與水份電解質平衡。首
    先要給予充足的氧氣、分析血中各種氣體濃度及視需要進行
    氣管內插管施行呼吸器治療，其次要監測血壓、心跳及水份
    與電解質是否正常，並維持其穩定。這些工作均必須在加護
    病房執行，在診所是做不到的。而適當的抗生素除了選擇正
    確的抗生素種類（如Augmentin 加上Aminogiycoside或第三
    代Cephalosporin） 外，最重要的原則是要給予足夠的藥量
    及持續給予。本案只給予一劑免疫球蛋白肌肉注射是不足以
    治療嚴重感染，也沒有積極治療效果。加護病房通常都會
    有足夠的值班醫師，提供妥善治療，應不至提供比診所還差
    的醫療照護。陳醫師（指被告）既然認為病童最後有全身
    性發炎症候群（SIRS）與急性呼吸窘迫症候群（ARDS）之可
    能也應立即轉診。陳醫師（指被告）是否有勸其轉診，不得
    而知，宜由司法機關認定，未勸其轉診，即有疏失之嫌。」
    等情，亦有醫審會88年5 月20日編號87288 號鑑定書在卷足
    稽（見原審卷第43、44頁）。
  (四)嗣於本院審理中，第三次送醫審會鑑定，則認：「... 當
    時給予抗生素（口服Banan 與注射Amikacin）及免疫球蛋白
    對於該病程，雖無法達成明顯療效，但並非疏失。當時打上
    靜脈留置針屬有助益的措施，抽血檢驗雖可留到轉診後再執
    行，但陳醫師為其抽血檢驗，亦難謂為疏失。給予的抗生素
    Banan （每天100MG） 、Amikacin 0.8ML、Cloxampicin250
    MG亦屬合理，因此，其醫療處置尚與醫療常規無違。... 
    Banan 是屬於第三代Cephalosporin 抗生素之一，為口服劑
    型，其抗菌效果略遜於注射型第三代Cephalosporin 。...
    Cloxampicin Inj 主要抗菌範圍為格蘭氏陽性菌如葡萄球
    菌及鏈球菌，對此類細菌所引起的肺炎之治療有其療效。」
    等語，有該會96年8 月23日編號0000000 號鑑定書可參（本
    院重醫上更(三)卷第126 至130 頁），足見第三次鑑定與前開
    二次鑑定就被告對陳力瑋之用藥違反醫療常規部分，所持結
    論並不相同，本院審酌：醫審會於偵查中之鑑定（即第一次
    鑑定）僅泛稱：「該病童需要的治療應是適當的抗生素及加
    護治療，當時陳醫師應將病童儘速（1 月29日22時）轉診至
    有兒童加護設備的醫院。因此，陳醫師於陳力瑋之醫療顯有
    疏失。」等語，就被告對陳力瑋之用藥是否違反醫療常規部
    分均未敘明。於原審中之鑑定（即第二次鑑定）則稱：「..
    . 本案只給予一劑免疫球蛋白肌肉注射是不足以治療嚴重感
    染，也沒有積極治療效果。」惟被告實際上曾給予陳力瑋服
    用抗生素（口服Banan 與注射Amikacin），及給予靜脈注射
    「Cloxampicin Inj 」之事實，有陳力瑋之病歷紀錄表及處
    方箋可參（偵查卷18頁、本院重醫上更(三)卷第109 至120 頁
    ）；第三次之鑑定則稱：「... 給予的抗生素Banan （每天
    100MG） 、Amikacin 0.8ML、Cloxampicin 250MG 亦屬合理
    ，因此，其醫療處置尚與醫療常規無違。... Cloxam picin
    Inj 主要抗菌範圍為格蘭氏陽性菌如葡萄球菌及鏈球菌，對
    此類細菌所引起的肺炎之治療有其療效。」已就被告之用藥
    是否適當部分予以說明，自以此次之鑑定結果為可採，是被
    告之用藥既無不當，且其中之Cloxampicin Inj 復對格蘭氏
    陽性菌如葡萄球菌及鏈球菌所引起之肺炎有其療效，自難認
    其用藥部分有何違反醫療常規之處。
  (五)又前開鑑定雖又認如被告未勸陳力瑋之父母將陳力瑋轉診，
    即有過失，惟：
  1.被告於89年1 月29日22時許，在上開診所為被害人陳力瑋看
    診後，曾向被害人之父母陳南光、甲○○表示因該診所人手
    不夠、設備不足，建議將陳力瑋轉院等情，業經被告於87年
    1 月30日之警詢及原審訊問中陳述在卷（見警卷第6 頁，原
    審卷第62頁背面）。證人陳南光於原審87年11月20日審判期
    日亦稱：「被告是有說要小孩轉院，但以前我家的三位小孩
    均是在此看病，很信任他，且當時小孩急救狀況已穩定，包
    括以前他有急救過我二女兒，因她全身發黑，也急救回來，
    所以很信任他。」等語明確（見原審卷第17頁，至於原審卷
    第16頁背面之：「因時間太久已不記得」，係另一證人陳慶
    輝所述，並非證人陳南光所述，附此敘明）。其於88年6 月
    30日原審審理中，經法官訊其被告有無建議轉診時，亦陳稱
    ：「目前記得不太清楚，不過印象中被告有對我們夫婦說要
    送去大醫院」等語（原審卷第48頁背面至49頁），亦稱被告
    有建議轉院之事。再者，87年2 月1 日被告與被害人之父母
    陳南光、甲○○洽談和解之事時，雙方之里長李文良、童長
    正均在場，被告曾言及其曾建議被害人父母要將被害人轉診
    ，被害人父母亦表示確有其事等情，業經證人李文良、童長
    正分別於原審及本院上訴審證述明確（見原審卷第61、62頁
    ，本院上訴卷第56、57頁），衡情，上揭雙方洽談和解當時
    ，距被害人死亡之日僅2 日，雙方對事發過程仍記憶猶新，
    且在和解過程中，因當時和解尚未成立，被害人父母亦無故
    意迴護被告之必要，是證人李文良、童長正上開證言應為可
    採。
  2.至於證人即陳力瑋之母甲○○於87年1 月30日偵訊時雖證稱
    ：「（意見？）檢驗後，（抽血檢驗後，陳醫師）告訴我，
    只要連續打二天點滴就好了。醫師告訴我要強迫灌水或喝蘆
    荀汁」等語（見偵查卷第23頁），及其於原審調查中稱：「
    （87年1 月29日晚上10點，妳抱陳力瑋至被告診所，後來被
    告有建議妳將陳力瑋轉送到更大的醫院？）時間久了，不記
    得了」（見原審卷第62頁）等語。惟其於上開偵訊中為陳述
    時，並非就當時整個醫療過程中被告有無建議轉院為回答，
    此觀該日筆錄自明，且其係被害人之母，並為本件告訴人，
    其於上開偵訊中為陳述是否可採，仍須參酌其他事證決定，
    尚難以甲○○於偵訊中之陳述，逕予認定被告並未向甲○○
    及陳南光為轉院之建議。復參酌其於原審審理中經被告之辯
    護人質以：「先前妳先生（即陳南光）於法院曾說有建議轉
    院這回事，妳有何竟見？」，其亦答稱：「我先生是有這麼
    說，我想也是如此。」等語（原審卷第62頁背面），益難以
    其在偵查中之前開陳述，認被告未為轉院之建議。
  3.又陳南光於88年6 月30日原審審理中，後於法官訊其為何未
    轉診大醫院時，雖又稱：「當時檢驗師打電話給陳醫生，有
    提起白血球過高，看到（檢驗）報告時，他（被告）也沒有
    提起轉診的事情。」等語（見原審卷第49頁），及稱：「（
    當時為何沒轉診大醫院？）當時被告太太建議我留在這邊，
    小孩子情況不錯，除此以外…，很相信被告的醫術」等語（
    見原審卷第49頁），惟其之前已數度證稱被告有建議轉院，
    係因相信被告之醫術（被告曾救回其女兒一命），而未轉院
    ，從而其前開陳述是否與事實相符，即有疑義。且由該日筆
    錄以觀，原審法院係以被告已建議陳南光應將陳力瑋轉診為
    前提，而問陳南光何以未將陳力瑋轉診大醫院，其因而為前
    開陳述，自不得據以作為被告未建議轉診之不利認定，再者
    ，被告之妻吳金梅於本院更(二)審審理中結證稱：「我係護理
    人員，不是醫生，不可能建議將被害人留於診所。」等語在
    卷（見本院醫上更(二)審卷第56頁），且縱認被告太太曾為此
    建議將被害人留於該診所，亦無從推論身為專業醫師之被告
    係因其妻之建議而未將陳力瑋轉診。綜上所述，被告上開所
    辯其有建議陳力瑋父母將陳力瑋轉診至大醫院等情，並非不
    能可信。
  (六)按被告行為時之醫療法第50條（即現行法第73條）規定：「
    醫院、診所因限於設備及專長，無法確定病人之病因或提供
    完整治療時，應建議病人轉診。但危急病人應依第43條第1
    項規定，先作適當之急救處置，始可轉診。」查陳力瑋自出
    生時即體弱多病，經常至被告之診所就醫，業經證人甲○○
    陳明在卷（相驗卷第30頁），並有其病歷記錄表可參（相驗
    卷第18頁）。本次係於87年1 月27日再度發病，並至被告之
    診所取藥回家服用後，仍於1 月29日發高燒，因而於當日上
    午至被告之診所就醫，經被告診斷並打針後，而取藥回家服
    用治藥，嗣於當日10時許，陳力瑋即有吐奶現象，惟甲○○
    仍帶同陳力瑋及其另二名女兒回娘家，至同日下午1 時許，
    其發現陳力瑋之聲音變緊，呼吸急促，甲○○則餵陳力瑋喝
    蘆筍汁及豐年果糖糖漿，至同日晚間10時許，因陳力瑋仍高
    燒不退，始送往被告之診所就醫，業經證人甲○○陳明在卷
    （相驗卷第21頁），足見其於當日晚間將陳力瑋送至被告診
    所時，當時陳力瑋之病況不佳，而被告既已建議陳力瑋之父
    母陳南光及甲○○將陳力瑋轉診，惟陳南光因基於先前被告
    曾救活其女兒一命之經驗，相信被告之醫術而未轉診，被告
    自無不予治療之理，其因而在其診所有限之設備下，施與適
    當之藥物治療，雖陳力瑋仍於87年1 月30日凌晨1 時15分許
    病危，惟被告在於發現陳力瑋危急後，即予緊急救助，並於
    其回復呼吸後，即僱車緊急送往海軍總醫院急救，陳力瑋雖
    於轉診途中仍不幸死亡，尚難認被告有過失可言。
  (七)又被告於偵查中雖稱：陳力瑋係死於併發急性肺炎等語（相
    驗卷第22頁），惟依其筆錄內容所載，其係陳述陳力瑋之死
    因，並非表明陳力瑋於送至其診所時，其已診斷有得肺炎情
    形，此參酌經檢察官查扣之病歷表並未有如此記載（相驗卷
    第18頁，此部分病歷表係於陳力瑋死亡當日由檢察官當庭諭
    知留存，相驗卷第22頁背面），及被告其後就陳力瑋之死因
    始終不認其係死於肺炎，從而其自無從告知陳力瑋之父母陳
    力瑋係得肺炎，如不轉診可能發生何種危險，附此敘明。
四、綜上所述，被告前開所辯，非無可採，從而公訴人所持之前
    開論據，尚不足以證明被告犯罪；此外，復查無其他積極證
    據足資證明被告有本件犯行，被告被訴業務過失致死罪自屬
    不能證明。
五、原審未詳為推求，遽為論罪科刑之判決，即有未洽，被告執
    此聲明上訴，指摘原判決不當，為有理由，應由本院將原判
    決撤銷改判，並為被告無罪之判決。
據上論結，應依刑事訴訟法第369條第1項前段、第364條、第301
條第1項，判決如主文。
本案經檢察官陳建年到庭執行職務。
中　　華　　民　　國　　96　　年　　11　　月　　6 　　日
                  刑事第三庭  審判長法  官  周賢銳
                                    法  官  趙文淵
                                    法  官  黃仁松
以上正本證明與原本無異。
如不服本判決應於收受本判決後10日內向本院提出上訴書狀，其
未敘述上訴理由者，並得於提起上訴後10日內向本院補提理由書
狀（均須按他造當事人之人數附繕本）「切勿逕送上級法院」。
中　　華　　民　　國　　96　　年　　11　　月　　6 　　日
  　　　　　　　　　　　　　　    　書記官  馬蕙梅
